【裁判字號】    92,上更(一),679
【裁判日期】    921231
【裁判案由】    貪污治罪條例等
【裁判全文】
臺灣高等法院刑事判決                        九十二年度上更(一)字第六七九號
    上  訴  人  臺灣臺北地方法院檢察署檢察官
    上  訴  人
    即  被  告  甲○○
    選任辯護人  葉海萍律師
右上訴人因被告違反貪污治罪條例等案件，不服臺灣臺北地方法院八十八年度訴字第
八三六號，中華民國八十九年十二月廿九日第一審判決（起訴案號：八十八年度偵字
第二三一四號、三０一五號、一０八六九號），提起上訴，判決後，經最高法院第一
次發回更審，本院判決如左：
    主  文
原判決關於甲○○部分撤銷。
甲○○無罪。
    理  由
一、本件公訴意旨略以：被告甲○○擔任立法院第三屆立法委員，於民國八十七年四
    月初，以答應原審共同被告賀詩貴就輕質散裝油料運輸合約發包業務，向中國石
    油股份有限公司（下稱中油公司）關說、施壓為條件，趁機向賀詩貴要求交付新
    台幣（下同）二千五百萬元，並透過有共同洗錢犯意聯絡之王秋柔，由賀詩貴指
    示不知情之丁方威、賴英美於同年月十六日匯款入王秋柔之銀行帳戶，以之購買
    中華工程股份有限公司（下稱中工公司）股票一千張，王秋柔再依被告之指示，
    於同年月十六日、二十一日、二十三日、二十四日、二十七日、二十八日、二十
    九日分批轉賣股票，至同年七月將股票全數賣出，並轉匯入被告於萬泰銀行之帳
    戶，以此方式洗錢。因認被告涉犯貪污治罪條例第六條第一項第四款對於主管或
    監督之事務，利用職權機會或身分圖利罪嫌、洗錢防制法第九條第一項洗錢罪嫌
    。
二、訊據被告甲○○堅決否認有何貪污犯行，辯稱：伊是因為身為民意代表接受人民
    陳情，與二千五百萬元金錢借貸沒有任何關係。伊並沒有利用職務上的行為向他
    人收取賄賂。伊在立委任職期間也沒有審議中油公司的細部預算，原審法院所認
    定的是不實在的。賀詩貴確實有打電話給伊向伊繼續陳情，可是伊也是依照合法
    的情形向當時的經濟部長王志剛表示陳情人的意見，並要中油公司依照合於公安
    的標準招標。伊確實有向賀詩貴表示如果他們有合情、合理、合法的抗爭行為，
    伊會陪同他們參加。三月二十三日伊到中油公司董事長辦公室當天還有周荃委員
    也有到場，後來在四月間伊還有去一次，可是因為周荃委員前一次與中油公司人
    員言語不合，所以沒有到場。因為伊認為中油公司所訂合約規範有瑕疵，伊向經
    濟部反應後，由經濟部委請中油公司與審計部人員到立法院與陳情人開協調會，
    可是因為當時立法院的會議室有他人在使用，所以臨時改在伊的辦公室內開會。
    當時是何人發文給經濟部，伊並不知情。中油公司在招標時，就表示要得標公司
    在得標後一年內取得ＩＳＯ國際認證，在投標當時沒有必要性。審計部在開協調
    會時也有向中油人員表示不是要中油公司降低投標標準，只是要求公開招標的公
    平性。這次是因為中油公司在原得標廠商沒有重大瑕疵的情形下，片面向原廠商
    表示不再續約是不合理的。但是當天所開協調會是沒有確定結果的。因為中油公
    司當時新的招標標準並不合理，伊只是要中油公司在合情合理的情形下，公平招
    標。中油公司發函給轄下各營運處暫停招標與伊無關。伊並沒有在立法院利用職
    務向經濟部、中油公司施壓，也沒有利用向中油公司施壓的方式向賀詩貴索賄，
    伊只是單純的向賀詩貴借款，伊並有提供支票背書給賀詩貴作質押，現在伊亦已
    經把兩千五百萬元還給賀詩貴，僅餘兩百餘萬元的利息及六十張的股票還沒有還
    給他。伊確實是因為買賣股票上的需要，向賀詩貴借款新台幣兩千五百萬元。伊
    當時因為都有在投資股票，而中工公司當時有機會獲得重大捷運工程，伊認為有
    升值空間，所以伊就借用王秋柔支票由伊背書後，向賀詩貴借款兩千五百萬元。
    伊是因為有需要，才借用王秋柔的支票、帳戶，不是要洗錢。伊平時就有借用王
    秋柔帳戶使用、買賣股票等語。
三、公訴人認被告甲○○犯有前揭犯行，無非以：(一)原審共同被告賀詩貴、王秋柔之
    陳述、(二)證人丁方威、陳文杞、蔡吉義、陳進本、黃義東、吳國英（審計部第四
    廳廳長）等人之證言、(三)八十七年四月十三日十六時賀詩貴與洪慶德及賀詩貴與
    王台應通訊監聽內容、(四)八十七年四月十五日賀詩貴與被告甲○○通訊監聽內容
    等為其主要論據。
四、按「犯罪事實應依證據認定之，無證據不得認定犯罪事實」；又「不能證明被告
    犯罪或其行為不罰者，應諭知無罪之判決」，刑事訴訟法第一百五十四條第二項
    、第三百零一條第一項定有明文。又「事實之認定，應憑證據，如未能發現相當
    證據，或證據不足以證明，自不能以推測或擬制之方法，為裁判基礎。」（最高
    法院四十年台上字第八六號判例參照）。且「認定犯罪事實所憑之證據，雖不以
    直接證據為限，間接證據亦包括在內，然而無論直接證據或間接證據，其為訴訟
    上之證明，須於通常一般之人均不致有所懷疑，而得確信其為真實之程度者，始
    得據為有罪之認定，倘其證明尚未達到此一程度，而有合理之懷疑存在而無從使
    事實審法院得有罪之確信時，即應由法院為諭知被告無罪之判決。」（最高法院
    七十六年台上字第四九八六號判例參照）。經查：
  (一)、按刑法第二條規定，行為後法律有變更者，適用裁判時之法律。查貪污治罪條
      例第六條第一項第四款、第五款於九十年十一月七日業已修正公布為：「對於
      主管或監督之事務，明知違背法令，直接或間接圖自己或其他私人不法利益，
      因而獲得利益者」、「對於非主管或監督之事務，明知違背法令，利用職權機
      會或身分圖自己或其他私人不法利益，因而獲得利益者」為其犯罪構成要件，
      故如無違背法令之明知，或未使自己或他人因而獲得不法利益者，即無成立圖
      利罪可言。且按貪污治罪條例之圖利罪之成立，不僅行為人須有為自己或第三
      人圖得不法利益之犯意，且行為人須有將圖得不法利益之犯意，顯現於外之積
      極行為，始能構成，至是否為圖利行為，則應視其行為客觀上有無違反執行職
      務所應遵守之法令，或有無濫用其裁量權，致影響裁量決定之公平性與正確性
      而論。若公務員之行為，客觀上並無違反執行職務所應遵守之法令，或不足以
      證明其有濫用裁量權致影響裁量決定之公平性及正確性之情形，尚不能以其行
      為對於他人有利，即認有圖利他人而應以圖利罪相繩（最高法院八十三年台上
      字第二六五四號判決參照）。
  (二)、公訴人於其起訴書證據及所犯法條欄認被告甲○○此部分之行為係該當於貪污
      治罪條例第六條第一項第五款對於非主管或監督之事務，利用職權機會或身分
      圖利罪之構成要件，然於原審審理時到庭實行公訴之檢察官以言詞變更被告甲
      ○○此部分之起訴法條為同條例第六條第一項第四款之對於主管或監督之事務
      ，利用職權機會或身分圖利罪。惟查立法委員在立法院內參與預算之審查或法
      案之審查、討論及表決，本就係其職務上之行為，不能認為係其主管或監督之
      事務（最高法院五十六年台上字第二三三六號判決意旨參照），實行公訴之檢
      察官認被告甲○○此部分之行為係該當於同條例第六條第一項第四款之對於主
      管或監督之事務，利用職權機會或身分圖利罪之構成要件，自有未洽。
  (三)、查同案被告賀詩貴（業經判決無罪確定）固確有於八十七年四月十六日匯款二
      千五百萬元至王秋柔（業經判決無罪確定）帳戶，而由王秋柔以該筆款項為被
      告甲○○購買中工股票，並由王秋柔簽發臺灣銀行忠孝分行，支票存款帳號０
      ５９４０３：支票號碼ＡＤ0000000、發票日八十七年四月三十日、
      金額壹仟萬元，支票號碼ＡＤ0000000，發票日八十七年五月十五日
      、金額壹仟伍佰萬元。該兩張支票，均由甲○○背書後交予賀詩貴，有匯款單
      、大安商業銀行存摺存款對帳單、八十七年四月十六日當日匯入明細表、支票
      影本、太平洋證券股份有限公司合併買賣報告書暨交割憑單及客戶交易明細表
      等附卷可稽（見偵字第二三一四號卷第一宗第十一頁至第十八頁）。然查該二
      千五百萬元係由被告甲○○向賀詩貴短期無息借貸，業據被告甲○○、賀詩貴
      及證人蔡吉義證述在卷。證人蔡吉義於八十八年一月二十二日在台北市調處供
      稱：「甲○○表示中工股票標到機場捷運ＢＯＴ工程，其股票可能會上漲，乃
      向賀先生開口借貳仟伍佰萬元購買中工股票，本人在現場要賀先生自行做決定
      ，賀先生表示要回家想一想後，我們隨即離去。在賀先生電匯該筆款項後，在
      某次國父紀念館運動機會中，賀先生向本人表示因甲○○幫忙他，對他有情，
      現在甲○○有困難要借錢買中工股票，所以他已電匯了貳仟伍佰萬給甲○○」
      （見偵字第二三一四號卷第一宗第二八九頁），蔡吉義於偵查中亦稱：「（問
      ：為何介紹甲○○向賀詩貴借錢？）八十七年四月十二日左右，我與賀詩貴在
      施委員家中談到中工股票可能會漲，甲○○問我有無錢借他，我說不方便，他
      轉向賀先生問方便否？賀詩貴當場考慮，甲○○講要我保證此筆借款，我表示
      願意。」（見偵字第二三一四號卷第三八七頁），賀詩貴於八十八年一月十六
      日在台北市調處供稱：「施委員在八十七年四月初曾開口向我表示要買中工股
      票，看我是否能借他二千五百萬元，借期一個月即可，當時我表示要回去想想
      。但因為施委員幫助我，我左思右想才決定借給他」、「施委員跟我借錢並未
      給我任何利息，他把我當作朋友才未給利息」（見偵字第二三一四號卷第一宗
      第三十頁反面、第三一頁），賀詩貴於八十九年六月二十三日原審庭訊時亦供
      稱：「他說兩個月就還了，沒談利息」、「（問：他跟你借錢要做什麼？）他
      說要買中工股票，加上蔡吉義說要擔保，我信任他就借他了」、「（問：後來
      有約定利息嗎？）十月份時因為施先生拖太久沒有還，我跟中間人蔡吉義說要
      施先生附加利息還我，後來施先生拿了壹張伍佰萬元的支票給我，就是利息跟
      股票的差額」（見原審卷四第一七七頁、第一七九頁、第一八０頁），對照被
      告甲○○於同庭所供稱：「（當初約定借多久？）半個月到一個月」及賀詩貴
      匯款二千五百萬元之時間及王秋柔簽發、甲○○背書之支票發期日之記載，可
      見被告甲○○與賀詩貴間二千五百萬元之匯款性質確係短期無息借貸，尚非不
      法利益。且被告甲○○於八十七年四月十二日在自己台北市○○○路○段十三
      號五樓住處，係先向蔡吉義開口借款，因蔡吉義表示不方便，被告甲○○始改
      向賀詩貴借款，且因蔡吉義願擔任保證人，賀詩貴始同意借款，業據被告甲○
      ○、賀詩貴及蔡吉義供承如前，互核相符，應堪信為真實。該二千五百萬元如
      係賄款，被告怎會先向無事相託之蔡吉義開口借款？
  (四)、調查局幹員於八十八年一月十三日對本案相關人員及賀詩貴所有之運輸公司實
      施搜索，不僅於證人蔡吉義經營之禾樸公司搜得由王秋柔所簽發且由被告甲○
      ○背書之臺灣銀行忠孝分行支票存款０五九四０三帳號，票號第一六八六七
      八號、面額一千萬元、發票日八十七年四月三十日；票號第一六八六七九號
      、面額一千五百萬元、發票日八十七年五月十五日支票二張（見偵字第二三一
      四號卷第十二頁、第十三頁），及另在禾樸公司搜得被告甲○○所簽發萬泰商
      業銀行北門分行支票存款000000000帳號、票號第一二八八六號、發
      票日八十八年三月三十日，面額五百萬元支票一張（見偵字第二三一四號卷第
      三六頁），前者係被告甲○○向賀詩貴借款時交予賀詩貴之還款憑證，後者係
      證人蔡吉義於八十七年十月初代賀詩貴向被告甲○○催討債務時，被告甲○○
      就所購中工股票之差額及時間拖延所生之利息而簽發要交予賀詩貴之給付憑證
      ，業據被告甲○○、賀詩貴、蔡吉義三人於台北市調處初訊時即供承綦詳（見
      偵字第二三一四號卷第三四三頁反面至第三四五頁、第三十頁反面至第三二頁
      、第二八六頁至第二八八頁）。此部分，蔡吉義於八十八年一月廿九日調查時
      ，並進一步說明：「賀詩貴在八十七年十二月十二日出國前幾天，便將前述三
      張支票交付我保管，以利甲○○在同年十二月底前還款時，可以退還，但屆至
      同年十二月三十日，施某仍未還款，我便前往施某住處催討前述借款，而甲○
      ○卻表示，因選舉失利，無法還款，但施某為讓我能對賀詩貴有所交付，便簽
      具乙張字據『本人茲向蔡律師借得中工股票八百張，八十八年三月底奉還，此
      據甲○○，八十七年十二月三十日』交予我以為憑據」、「：：以便證明我曾
      向施某催討債務：：」（見偵字第二三一四號卷第三五四頁背面、第三五五頁
      ）。查調查局幹員於八十八年一月十三日就本案突然實施之大規模搜索及約談
      乃屬秘密之行動，事前無人知悉，相關人員不可能有機會事先進行串證或作出
      虛偽之證據，可見上開票據確為被告甲○○交予賀詩貴之借款、還款憑證。
  (五)、調查局幹員同日另外在長昇公司陳文杞之保險櫃內搜索到供股票交割用之「委
      託書」（上開偵字第二三一四號卷第十九頁），其內容出現「賀詩貴」、「甲
      ○○」、「中工股票五萬股」等字樣，調查局人員認為似可證明被告甲○○有
      不法行為，乃一併列為證物，惟查該「委託書」乃賀詩貴向被告甲○○討債，
      欲被告甲○○辦理中工股票過戶予伊，而由其員工陳文杞向寶來證券公司營業
      員謝碧華請教如何填載過戶資料之試寫稿，業據證人陳文杞於原審訊問時稱：
      「（提示八十八年偵字二三一四號第一卷第十九頁委託書，問：這是誰的字跡
      ？）是我的，因為賀詩貴跟我說甲○○跟他借錢，沒辦法還，要以中工的股票
      還，我不知道怎麼辦，就去問寶來證券的謝碧華小姐，然後寫了這張委託書。
      」、「（問：這上面寫賀詩貴是委託人，這是什麼意思？）是要轉到賀詩貴的
      集保帳戶內，那時他已開了集保帳戶。（問：這委託書是謝小姐給你的嗎？）
      是謝小姐拿上來的。（問：這上面還寫了五萬股，你是以什麼樣的瞭解寫的？
      ）謝小姐說每一張委託書最多只能寫五十張。（問：在證券股份有限公司之前
      有兩個手寫的字，這是什麼字？）是寶來，也是我寫的。（問：在當事人欄的
      地方有一個集保領回印鑑章的證明，這是什麼意思？）這是施先生他把中工股
      票領回的時候所蓋的章，必須要施先生的集保印鑑章蓋在那邊才有效。（問：
      這份是什麼時候寫的？）八十七年十月份前後。」（見原審卷四第十三頁至第
      十五頁）。證人謝碧華於原審訊問時亦稱：「他（指陳文杞）當時問我說別人
      的股票要拿到自己的戶頭來賣，要如何保障自己的權利。一開始他沒說是什麼
      事，後來他有說是一位施先生的股票要在賀先生的戶頭賣出。（問：上面五萬
      股的記載是誰提議的？）法令規定，如借別人的戶頭賣出，一日交易不得超過
      五十張，這是按照交易所委託借戶賣出的規定。」、「（問：你是否記得這是
      發生在何時？）八十七年大概在九、十月間。」（見原審卷四第十七頁），結
      證屬實，故此委託書當無可能為虛偽之證據，反而恰可證明二千五百萬元借款
      之真實性，與上開三張票據合併觀察，其存放之地方各不相同，蔡吉義於偵查
      中更明確證述被告甲○○曾於八十七年五月、七月、九月及十二月底多次央請
      延期清償（見偵字第二三一四號卷第三八八頁），在在證明系爭二千五百萬元
      ，被告甲○○對賀詩貴負有極清楚之返還責任，另被告賀詩貴有催討之行為，
      因此該筆款項乃屬真實之「借款」，彰彰明甚。如強指為其賄款，被告豈非一
      方面不法收受該款，一方面卻同時交付到期日僅有半個月及一個月之還款憑證
      予行賄之人，且事隔五個半月，尚且另以中工股票之價格為計算基準，計付差
      額及利息予行賄之人？
  (六)、被告甲○○借貸該二千五百萬元係為購買中工股票，有上述卷附股票進出資料
      可證，非僅如此，被告早在八十五年間，即曾向友人劉崗山借款五百六十萬元
      （由劉崗山之配偶鄭月雪將該款匯入王秋柔之大安商業銀行００三—八一，０
      三０—四六二四帳戶內），委由王秋柔購買二百張中工股票，有被告甲○○原
      審八十九年六月二十三日答辯狀證二可證（見原審卷四第一九五頁），並經證
      人劉崗山結證屬實（見原審卷四第三五頁、第三六頁），此外並有原審向太平
      洋證券公司所函調取得被告王秋柔之該帳戶於八十五年間之股票買賣紀錄可稽
      （見原審卷三第二五三頁至第二六０頁），可知甲○○並非僅只一次在被告王
      秋柔之帳戶內委由其買賣中工公司之股票。而被告此次委請王秋柔再度購買中
      工股票之同時，尚另有委請友人林嘉麗代為借款購買一千萬元至一千五百萬元
      之中工股票（嗣僅購買一百張），委請友人柯美雲代為購買五百張中工股票（
      嗣僅購買三百四十張），且均係借用上開友人之帳戶購買，業經證人林嘉麗、
      柯美雲到庭結證綦詳（見原審卷四第二０九頁、第二七二頁、第二七三頁）。
      查購買股票之「交割帳戶」須與證券商及銀行特約，「一般之帳戶」並不能供
      買賣股票交割之用，公訴人並未查獲被告甲○○有任何可供交割股款之銀行帳
      戶，而被告甲○○自八十五年起即有投資中工股票，且向不同地區之不同友人
      調現買賣股票，並逕借用友人之銀行帳戶作股票買賣，此屬被告甲○○一貫之
      投資方式，尚不該當洗錢犯行。
  (七)、實施電話通訊監察所得證據部分：
    １、「除法律另有規定外，實施刑事訴訟程序之公務員因違背法定程序取得之證
        據，其有無證據能力之認定，應審酌人權保障及公共利益之均衡維護，刑事
        訴訟法第一百五十八條之四有明文規定。警方對共犯之電話監聽錄音及其譯
        文，該電話之監聽是否為合法監聽，即監聽是否依法定程序為之，如非依法
        定程序取得該電話通話錄音，如何審酌人權保障及公共利益之維護，而認其
        有證據能力，應加以調查」最高法院九十二年度台上字第四七九Ｏ號判決採
        同一見解。又，按「證據之取得非依法定程序，而法院若容許該項證據作為
        認定犯罪事實之依據有害公平正義時，因已違背憲法第八條、第十六條所示
        應依正當法律程序保障人身自由、貫徹訴訟基本權之行使及受公平審判權利
        之保障等旨意，自應排除其證據能力。準此，實施刑事訴訟之公務員對被告
        或訴訟關係人施以通訊監察，如未依通訊保障及監察法之規定程序為之，而
        有妨害保障人民秘密通訊自由之重大違法情事，如容許該通訊監察所得資料
        作為證據並不適當時，當應否定其證據能力，故作為認定被告犯罪證據之通
        訊監察所得資料是否依法定程序監察所得，事實審法院自應予以調查明白。
        」最高法院九十二年度台上字第九六一一判決、八十七年度台上字第四Ｏ二
        五號判決均採同一見解。
    ２、對被告或犯罪嫌疑人之通訊實施通訊監察，立法院乃以立法方式制定「通訊
        保障及監察法」，由總統於八十八年七月十四日以（八八）華總（一）義字
        第八八００一五九八七０令公布，於同年月十六日生效，是以在該部法律公
        布生效前，於所有法律條文中並無一專門為規範通訊監察實施之法律存在，
        而本件對被告等人所實施之通訊監察之時間要均發生於八十七年及八十八年
        一月間，本案對被告實施電話通訊監察之時間係在「通訊保障及監察法」公
        布生效前，合先敘明。
    ３、在「通訊保障及監察法」公布生效前，我偵查機關對於被告及犯罪嫌疑人實
        施電話之通訊監察所在多有，此為法院審理各類刑事案件之職務上所知悉之
        事項，其法源之依據或有謂係根源於刑事訴訟法第十一章搜索扣押專章所定
        之搜索、扣押，姑且不論該章所規定之搜索、扣押乃係對有形物行之，電話
        之對話、通訊乃非有形物，故對其為「搜索、扣押」，於理論上不免顯得奇
        怪、突兀，且刑事訴訟法對於偵查官員實施搜索扣押時原則上要求要有一定
        之令狀─即搜索票方得為之。惟在「通訊保障及監察法」實施前，不論係本
        件公訴人或其他案件之檢察官對被告實施電話之通訊監察，其並非以簽發搜
        索票之方式為之，而係另以簽發通訊監察書之方式為之，顯見於「通訊保障
        及監察法」公布實施以前，實施通訊監察之偵查公務員於其主觀認知上，恐
        亦認為通訊監察其性質與搜索、扣押有異，故捨法有明文規定之搜索票為之
        ，而方另行簽發通訊監察書之方式為之實施通訊監察之手段，甚為明瞭，故
        於「通訊保障及監察法」實施以前，認為以刑事訴訟法所中相關之搜索、扣
        押規定作為此一偵查手段之依據之說法，亦無得成立。
    ４、縱然如檢察官上訴理由所認，在「通訊保障及監察法」公布實施前，電話監
        聽所獲得之通信監察內容，是否有證據能力，仍須基於社會秩序及公共利益
        ，而予以權衡損益認定之；亦即根據「檢察機關實施通訊監察應行注意要點
        」（以下簡稱注意要點）所為之電話監聽，仍尚須基於社會秩序及公共利益
        ，而予以權衡損益認定之，始有證據能力。依照現行「通訊保障及監察法」
        第五至七條所規定之範圍，不失為一社會秩序及公共利益「權衡損益認定之
        標準」，而本案所聲請通訊監察之依據均係違反公平交易法，該法並不在現
        行「通訊保障及監察法」第五至七條所規定之範圍內，亦足供斟酌。
    ５、綜上所述，在「通訊保障及監察法」公布實施前，由偵查機關對於被告或犯
        罪嫌疑人等所實施之電話通訊監察，並無任何成文「法律」之規定偵查機關
        可以此種偵查方法為犯罪之偵查，且此種偵查方法已有妨害憲法第十二條所
        保障人民秘密通訊自由之重大違法，如容許此項證據可以作為證據使用，不
        僅使法院成為與偵查機關共同侵害人民秘密通訊自由權利、隱私權之共犯，
        且刑事訴訟程序所要求之手段廉潔性亦無從確保，故如容許依前開通訊監察
        程序取得之電話監聽譯文有證據能力並不適當，依前揭刑事訴訟法第一百五
        十八條之四之規定，本人權保障與公共利益之均衡維護，依比例原則認定，
        自應認其無證據之容許性，而無證據能力，應自本件訴訟程序予以排除。
  (八)、共同被告王秋柔僅係幫被告甲○○買賣中工股票，對被告甲○○所提供之資金
      來源關係並不知情（見原審卷四第一八０頁）。而被告甲○○借用王秋柔之股
      票帳戶買賣股票，由被告甲○○指示賀詩貴將該筆二千五百萬元匯入其指定之
      王秋柔之帳戶，然後再由被告甲○○指示王秋柔將其帳戶內之該筆二千五百萬
      元用於辦理股票交割，餘款九十萬元並匯入被告甲○○之帳戶，俟王秋柔辦理
      交割完畢，再將股票賣出所得款項全數依被告甲○○之指示匯入被告甲○○所
      指定之帳戶，其過程並無不法，亦難認王秋柔於其主觀上係認該筆二千五百萬
      元為被告甲○○所收受之不法賄賂，而與被告甲○○有共同洗錢之犯意聯絡及
      行為分擔。
  (九)、最高法院判決發回意旨之一即：「被告與賀詩貴間就該二千五百萬元之交付，
      若屬一般借款，可直接匯入被告帳戶，何須迂迴匯入王秋柔之帳戶？」，經查
      ：購買股票所得利用之銀行帳戶，並非一般任何銀行帳戶，必須是證券商與銀
      行特約之帳戶，遍閱全卷並無被告甲○○有任何可供買賣股票「交割股款之銀
      行帳戶」，而被告甲○○確實委託王秋柔代購股票，並匯款至王秋柔之「交割
      股款之銀行帳」之事實，則有下列事證可資證明
    １、被告甲○○於八十五年十一月間，曾向友人劉崗山借款五百六十萬元，並告
        知王秋柔請其於八十五年十一月十四日代購中工股票二百張，八十五年十一
        月十五日由劉崗山之配偶鄭月雲於台灣銀行苗栗分行將五百六十萬元匯入王
        秋柔設於大安商業銀行（ＯＯ三─八一─０三Ｏ四六二─四號）帳戶，嗣王
        秋柔將代購之二百張中工股票，於八十五年十二月十七日陸續賣出，並於交
        割後之十二月二十二日、二十四日及二十六日將款項匯回被告指定之林麗花
        帳戶之事實，業經證人劉崗山於原審結證屬實（原審卷第四宗第三十五頁、
        第三十六頁），並有八十五年太平洋證券股份有限公司客戶交易明細表影本
        二張及王秋柔代購及代售股票一覽表、大安商業銀行作業管理部確認函在卷
        （原審卷第四宗第一九二頁、一九五頁）可佐，證明被告甲○○於八十五年
        時即有向友人借款，委請王秋柔代購股票，將購股款匯入王秋柔之「交割股
        款之銀行帳戶」之事實至明。
    ２、證人林嘉麗於原審結證稱：「被告甲○○於八十七年四月間有請我幫忙買股
        票，買中工股票，本來他叫我幫他借一千五百萬元左右要買中工股票，我幫
        他借了，在四月十三日時，他叫我先幫他買一百張，這一百張是用融資交易
        的，之後就沒有再買了。」等語（原審卷第四宗第二Ｏ九頁），並有購買中
        工股票對帳單資料附卷（原審卷第四宗第二一三頁）可佐，證明被告甲○○
        有委託林嘉麗購買中工股票之事實。
    ３、證人柯美雲於原審結證稱：「八十七年四月間，甲○○委託我買五百張中工
        股票，但是我只買了三百四十張，那時因為我沒有帳戶，是利用我弟弟柯鎮
        吉、林麗花之帳戶買的，當時是用類似融資的方式買的，當時沒有給我錢，
        後來甲○○有拿他的不動產作抵押給我，也有拿四、五百萬元現金給我，他
        只委託我買這一次，他是用電話跟我聯繫委託買股票，時間太久不記得了，
        在此之前，我跟甲○○也有金錢往來。」等語（原審卷第四宗第二七三頁）
        ，足徵被告甲○○確實有委託柯美雲買中工股票之事實。
    ４、綜上所述可知，足見被告甲○○有投資中工股票之情形，且因本身無股票交
        割帳戶，必須向不同地區之不同友人調現買賣股票，利用友人之「股票交割
        帳戶」購買中工股票，購買股票之款項必須匯入友人之「交割股票之銀行」
        之事實至明，是以被告甲○○辯稱：其向賀詩貴借款二千五百萬元，直接匯
        入王秋柔之股票交割帳戶，與其以前向友人借款購買中工股票之情形，並無
        二致等語，應可採信，被告甲○○並無特別將二千五百萬元「迂迴匯入王秋
        柔之帳戶」之事實（最高法院判決發回意旨之一即指示本院更一審查明此點
        ），應可認定。
  (十)、最高法院判決發回意旨之二指出：賀詩貴於調查局詢問時供稱：「‧‧‧最後
      施立委有開一張五百萬元之支票，彌補中工股票之跌幅差額，渠確未將中工股
      票拿給我」「施委員表示選舉後會將中工股票全部交給我，我當時只好答應‧
      ‧‧」，若該二千五百萬元為借款，而被告將之購買中工股票，如有虧損，應
      由被告吸收，只需返還二千五百萬元即可，何須簽發五百萬元之支票彌補股票
      跌幅差額？又中工股票早在八十七年六月中旬已經出脫完畢，並將款項匯予被
      告，此經王秋柔於調查局詢問時供述在卷，何以被告不清償借款？又如何將已
      經出現脫之中工股票交付與賀詩貴？經查：
    １、簽發五百萬元之支票之目的確實是彌補股票之差價及利息
      被告辯稱：伊向賀詩貴借款之始即告知要投資中工之股票，為賀詩貴所瞭解，
      有王秋柔提出之中工股票交割資料可證，被告除委託王秋柔購買股票外，尚有
      委託林嘉麗、柯美雲購買股票。投資股票之操作，是隨行情之起伏而調整持股
      比例，由於伊向賀詩貴借款購買中工股票之後，因中工股價下跌而受損害，一
      時間無法立即以現金返還賀詩貴，伊始與賀詩貴約定，以中工股票作為款之計
      算約定，並另簽發面額五百萬元之支票，以彌補差價及利息等語，而賀詩貴於
      原審亦供述「後來蔡先生拿一張甲○○五百萬元支票給我，做為股票的差價及
      利息」等語（原審卷第一宗第三十六頁），就五百萬元支票，被告甲○○與賀
      詩貴二人所供述一致，均指「股票的差價及利息」，足徵被告甲○○上開所辯
      不虛，該五百萬元確實是甲○○與賀詩貴二人之間有關股票差價及利息之彌補
      至明。
  ２、關於「中工股票早在八十七年六月中旬已經出脫完畢，並將款項匯予被告，此
      經王秋柔於調查局詢問時供述在卷，何以被告不清償借款？」一節，被告甲○
      ○辯稱：「被告之所以未立即清償賀詩貴之借款，是因一方面立即將該款改投
      資長億股票，另一方面，如被告立即還款於賀詩貴，則將造成被告現實虧損九
      百萬元，處於無錢操作股票以攤平損失，故被告乃要求賀詩貴延期清償，是極
      自然之結果」等語，要不要清償借款，應是債權人與債務人間得以協商之事，
      尚難因債務人有錢不還即推論有如何之結果，是以被告甲○○上開辯解，尚符
      經驗法則。
  ３、關於「已經出脫之中工股票交付與賀詩貴？」一節，被告辯稱：「我除委託王
      秋柔購買中工股票外，尚有委託林嘉麗、柯美雲購買中工股票，我與賀詩貴約
      定返還借款之時間是八十七年十二月底，在王秋柔出售中工股票後至八十七年
      十二月底之間，我仍可再購進中工股票返還賀詩貴，是以在約定之際即八十七
      年九月底，我並無必要一定要持有股票」等語，股票之操作，或逢底買進，或
      逢高賣出，並無固定之操作方式，是以並非「出售股票即無股票交付賀詩貴」
      ，事實上，被告仍得於返還股票之前，再買進股票即可返還賀詩貴，是以尚難
      謂：「中工股票早在八十七年六月中旬已經出脫完畢，並將款項匯予被告，又
      如何將已經出現脫之中工股票交付與賀詩貴」。
  ４、最高法院九十一年度台上字第三九三七號判決要旨：「被告本不負自證無罪之
      責，積極證據不足證明犯罪事實時，被告之抗辯或反證縱屬虛偽，仍不能以此
      資為積極證據應予採信之理由（本院二十一年上字第四七四號、三十年上字第
      四八二號判例參照）。」另，最高法院九十二年度台上字第二七五三號判決要
      旨：「又事實之認定，應憑證據，如未能發現確實之證據，或證據不足以證明
      ，自不能以推測或擬制之方法，以為裁判基礎；再犯罪事實所憑之證據，雖不
      以直接證據為限，間接證據亦包括在內，然無論直接或間接證據，其為訴訟上
      之證明，須於通常一般人均不致有所懷疑而得確信為真實之程度，始得據為有
      罪之認定，倘其證明尚未達此程度而尚有合理之懷疑存在時，本諸無罪推定之
      原則，自應為被告無罪之諭知；又被告否認犯罪事實所持辯解縱使不能成立，
      除非有確實證據足以證明對於被告犯罪已無合理之懷疑外，不能遽為有罪之認
      定，刑事訴訟法規定被告有緘默權，被告基於『不自證己罪原則』，既無供述
      之義務，亦無真實陳述之義務，同時亦不負自證清白之責任。不能因被告未能
      提出證據資料證明其無罪，即認定其有罪；至法院審理刑事案件，檢察官之地
      位與民事原告地位相當，對於控訴被告犯罪事實的證明責任，自包括提出證據
      的責任與使審理事實之法院相信被告有犯罪事實的心證責任，必須使法院無合
      理之懷疑，始得認定被告有罪，被告如有抗辯事項，僅就其抗辯負提證責任，
      惟被告若否認被訴之犯罪事實，則毋庸令其負自證無罪之責任。」本件被告甲
      ○○有關前揭二千五百萬元，確是借款一節，業已查明如前，檢察官既未再指
      出其他證明方法，自無從為不利被告之認定。
  (十一)、最高法院判決發回意旨指示之三：關於證人蔡吉義雖於調查局詢問時，供稱：
      「‧‧‧八十七年九月底，本人再與賀詩貴到施住處，再度要求施還款，‧‧
      ‧甲○○‧‧‧，並表示到八十七年十二月底如果沒有現金可還，屆時會將渠
      以二千五百萬元購得持有之中工股票轉給賀詩貴‧‧‧」，然依前述，被告於
      八十七年九月中已無中工股票，如何能將八百張中工股票轉讓與賀詩貴？又被
      告曾在一張一千萬元之支票影本背面書寫「本人茲向律師借得中工股票八百張
      ，八十八年三月底奉還，此據甲○○，八十七年十二月三十日」，惟蔡吉義卻
      稱從未借給甲○○股票，何以被告如此書寫？蔡吉義又為何不知情？由被告、
      賀詩貴、王秋柔、蔡吉義分別供述，該筆二千五百萬元是否確為借款，尚非無
      疑，猶待查證。經查：
   １、所謂「八十七年九月中已無中工股票，如何能將八百張中工股票轉讓與賀詩
       貴？」被告僅須於八十七年十二月底之前，再度購買中工股票，即可能將八
       百萬中工股票轉讓賀詩貴，事實上有此可能，並非斷無可能。
   ２、關於「被告在一張一千萬元之支票影本背面書寫『本人茲向律師借得中工股
       票八百張，八十八年三月底奉還，此據甲○○，八十七年十二月三十日』，
       惟蔡吉義卻稱從未借給甲○○股票，何以被告如此書寫？蔡吉義又為何不知
       情？」，被告辯稱：「因當時只有蔡吉義前來催付，被告乃直接以蔡律師為
       對象，並無其他特別之原因，蔡律師身為律師，當場亦無異議，更可證明被
       告所寫返還對象是『律師』或『賀詩貴』，並不重要，被告會返還八百張中
       工股票之文字，證明系爭二千五百萬元確為『借款』，並非『賄款』，有其
       真正的重要性」等語，證人蔡吉義於調查局稱：「由於賀詩貴於八十七年十
       二月十二日出國，賀詩貴乃將支票交予本人，向本人表示，若收到甲○○之
       中工股票或現金時，應將該二張支票歸還給甲○○。本人乃於八十七年十二
       月三十日至甲○○住處，代賀詩貴向甲○○催討借款，唯甲○○表示選舉失
       利，無法還款，甲○○為了讓我能給予賀詩貴一個交待，表示本人確曾於八
       十七年十二月三十日至甲○○處催討，乃在前述一千萬元支票影本背後寫『
       本人茲向蔡律師借得中工股票八ＯＯ張，八十八年三月底，此據，甲○○，
       八十七年十二月三十日』以茲證明」等語（偵查卷第二八六頁反面），足徵
       上開「被告在一張一千萬元之支票影本背面書寫『本人茲向律師借得中工股
       票八百張，八十八年三月底奉還，此據甲○○，八十七年十二月三十日』」
       之記載，是蔡吉義要求被告甲○○書寫，以證明蔡吉義律師確實有於八十七
       年十二月三十日前往甲○○催討借款之事實，並無其他意義可言，是以尚難
       因此記載而為不利被告甲○○之認定。
   (十二)、最高法院九十二年台上字第一二八號判例要旨：「刑事訴訟法第一百六十一
       條已於民國九十一年二月八日修正公布，其第一項規定：檢察官就被告犯罪
       事實，應負舉證責任，並指出證明之方法。因此，檢察官對於起訴之犯罪事
       實，應負提出證據及說服之實質舉證責任。倘其所提出之證據，不足為被告
       有罪之積極證明，或其指出證明之方法，無從說服法院以形成被告有罪之心
       證，基於無罪推定之原則，自應為被告無罪判決之諭知。本件原審審判時，
       修正之刑事訴訟法關於舉證責任之規定，已經公布施行，檢察官仍未提出適
       合於證明犯罪事實之積極證據，並說明其證據方法與待證事實之關係；原審
       對於卷內訴訟資料，復已逐一剖析，參互審酌，仍無從獲得有罪之心證，因
       而維持第一審諭知無罪之判決，於法洵無違誤。」復按「九十一年二月八日
       修正後刑事訴訟法第一百六十一條第一項檢察官就被告犯罪事實，應負舉證
       責任，並指出證明之方法。因此，檢察官對於起訴之犯罪事實，應負提出證
       據及說服之實質舉證責任，倘其所提出之證據，不足為被告有罪之積極證明
       ，或其指出證明之方法，無從說服法院以形成被告有罪之心證，基於無罪推
       定之原則，自應為被告無罪判決之諭知。」最高法院九十二年台上字第六一
       七五號判決採同一見解。綜上所述，檢察官所指出證明之方法，均無法證明
       被告甲○○有公訴人所起訴之犯行，自難認定被告甲○○有犯貪污治罪條例
       第六條第一項第四對於主管或監督之事務，利用職權機會或身分圖利罪及洗
       錢防制法第九條第一項之洗錢罪。
五、此外，亦無其他積極證據足證被告甲○○有公訴人所指訴之犯行，自不能以推測
    或擬制之方法，以為裁判之基礎而認定被告犯罪。既不能證明被告甲○○犯罪，
    自應為被告甲○○無罪之諭知。原審未察，逕對被告論罪科刑，自有未合。被告
    上訴意旨，否認犯罪，而指摘原判決不當，為有理由；檢察官上訴為無理由，自
    應由本院將原判決撤銷，改為被告無罪之諭知。
據上論斷，應依刑事訴訟法第三百六十九條第一項前段、第三百六十四條、第二百九
十九條第一項前段、第三百條零一條第一項，判決如主文。
本案經檢察官周誠南到庭執行職務。
中      華      民      國    九十二    年     十二     月    三十一    日
                              臺灣高等法院刑事第二庭
                                  審判長法  官  蔡  長  溪
                                        法  官  楊  貴  志
                                        法  官  林  俊  益
右正本證明與原本無異。
如不服本判決，應於收受送達後十日內向本院提出上訴書狀，其未敘述上訴之理由者
並得於提起上訴後十日內向本院補提理由書。
                                        書記官  陳  明  琴
中      華      民      國    九十三    年      一      月      二      日


司法院資訊處製作；財團法人民間司法改革基金會備份。
